【裁判字號】    98,訴,194
【裁判日期】    981229
【裁判案由】    排除侵害等
【裁判全文】
臺灣宜蘭地方法院民事判決               98年度訴字第194號
原      告  丙○○
原      告  乙○○
前列二人共同
訴訟代理人  吳振東律師
被      告  甲○○
上列當事人間請求排除侵害等事件，本院於民國98年12月15日言
詞辯論終結，判決如下：
    主  文
被告應給付原告新台幣肆萬肆仟玖佰壹拾元，及自民國九十八年
六月十日起至返還如附圖編號A、B、C、D所示土地之日止，按年
給付原告新台幣捌仟玖佰捌拾貳元。
原告其餘之訴駁回。
訴訟費用由被告負擔。
本判決第一項得假執行。但被告如以新臺幣肆萬肆仟玖佰壹拾元
為原告供擔保後，得免為假執行。
原告其餘假執行之聲請駁回。
    事實及理由
壹、程序方面：
    按訴狀送達後，原告不得將原訴變更或追加他訴，但擴張或
    減縮應受判決事項之聲明者，不在此限，民事訴訟法第255
    條第1項第3款定有明文。本件原告原起訴關於請求被告返還
    相當於租金額之利或賠償原告所受相當於租金額之損害部分
    ，係聲明請求被告應給付原告新台幣（下同）66,440元，及
    自民國98年6月10日起至交還所占用原告所有土地之日止，
    按年給付13,288元，嗣於起訴狀送達後之98年12月14日，變
    更聲明改為被告應給付原告44,910元，及自98年6月10日起
    至交還原告所有如附圖所示土地之日止，按年給付8,982元
    ，核屬減縮應受判決事項之聲明，依上開說明，應予准許。
貳、實體方面：
一、原告主張：坐落宜蘭縣羅東鎮○○段230之1、228地號土地
    （下稱系爭土地）為原告所有，被告所有坐落同段227地號
    土地上門牌號碼宜蘭縣羅東鎮○○路76號房屋（下稱系爭建
    物）無權占有原告系爭土地，迭經原告請求被告拆屋還地，
    被告均置之不理。按民法第767條第1項規定，所有人對於無
    權占有或侵奪其所有物者，得請求返還之。對於妨害其所有
    權者，得請求除去之。被告無正當權源，其系爭房屋占有原
    告系爭土地，妨害原告權益，原告自得依上開規定，請求被
    告拆屋還地。次按無權占有他人土地，可能獲得相當於租金
    之利益為社會通常之觀念，其所有人則受有損害，自得請求
    相當於最高限額租金之數額（最高法院61年台上字第1695號
    判例參照）。被告長期以來無正當權源占用原告系爭土地，
    資為店面從事皮鞋買賣之生意，致原告無從使用收益，是被
    告因無權占用原告系爭土地而受有相當於租金之利益，並使
    原告受有損害，原告自得依不當得利及侵權行為之法律關係
    ，請求被告返還其占有部分之相當於租金額之利益或賠償原
    告所受相當於租金額之損害。又系爭土地所在地段為羅東鎮
    ○○路之商業區，市況繁榮，為店家集中之黃金地段，其申
    報地價自80年起即已高達每平方公尺24,608元，故依土地法
    第97條第1項及第105條規定，原告自得請求被告給付按每年
    申報總價額年息10％計算相當於租金額之損害，即8,982 元
    （計算式為：24,608元＊3.65＊10％＝8,981.9元，四捨五
    入），及自起訴日起向前回溯5年相當於租金之損害金44,91
    0元（8,982元*5＝44,910元）。為此，爰依所有權、不當得
    利及侵權行為之法律關係，提起本訴，並聲明：（一）被告
    應將其所有宜蘭縣羅東鎮○○段287建號建物即門牌宜蘭縣
    羅東鎮○○路76號第一、二層加強磚造房屋占用原告所有坐
    落宜蘭縣羅東鎮○○段228、230之1地號土地如附圖編號A、
    B、C、D所示面積依序各為2.16平方公尺、1.19平方公尺、
    0.28平方公尺、0.02平方公尺部分，及第三層鐵皮屋占用原
    告所有同上土地如附圖編號A、C所示面積依序為2.16平方公
    尺、0.28平方公尺部分均拆除，並將該土地返還原告。
    （二）被告應給付原告44,910元，及自98年6月10日起至交
    還前項之土地日止按年給付原告8,982元。（三）願供擔保
    ，請准宣告假執行。
二、被告則以：
(一)系爭建物是於47年7月1日依日據時代舊有的地籍線興建而成
    ，原告的房子則是在48年5月7日慢約1年興建，因舊有的地
    籍圖科技不發達，其精準度與現今之測量技術當然無法可比
    ，因此導致羅東地政事務所重測鑑界後造成兩造發生糾紛，
    故主張系爭建物是以重測前的舊地籍線來興建，自沒有越界
    建築的問題，是重測後才產生越界的爭執。另系爭建物是第
    三人興建，被告於18年前購買時就如現狀，所以並不知道有
    越界建築情形，且被告亦係經政府依法核發土地所有權狀及
    建築改良物所有權狀，並非被告事後惡意建造之侵占行為，
    其也是善意的第三人，況原告若要求被告拆除牆壁，會導致
    房屋立即倒塌，故不同意建物拆除。
(二)另系爭建物是被告自己使用，並無出租他人收取租金，且只
    有薄薄20公分，只有一半牆壁厚度，無法出租做生意收取租
    金，且被告系爭建物在早1年建造，牆壁屬於被告所有，故
    不同意給付租金額之損害金。並答辯聲明：駁回原告之訴及
    其假執行之聲明。如受不利判決，願供擔保請准宣告免為假
    執行。
三、兩造不爭執事項：
(一)系爭土地為原告二人所共有，同段227地號土地及坐落其上
    系爭建物為被告所有。
(二)系爭土地自80年起申報地價為24,608元。
四、得心證之理由：
    本件兩造爭執之處：(一)被告所有系爭建物有無越界占用原告
    所有系爭土地？倘有越界占用之情事，其是否無權占有？(二)
    原告請求被告拆屋還地，並請被告給付相當於租金之不當得
    利，有無理由？茲分論如下：
(一)被告所有系爭建物有無越界占用原告所有系爭土地？倘有越
    界占用之情事，其是否無權占有？原告請求被告拆屋還地，
    有無理由？
 1、按當事人主張有利於己之事實者，就其事實有舉證之責任。
    但法律別有規定，或依其情形顯失公平者，不在此限，民事
    訴訟法第277條規定甚明。又原告對於自己主張之事實已盡
    證明之責後，被告對其主張，如抗辯其不實並提出反對之
    主張者，則被告對其反對之主張，亦應負證明之責，此為舉
    證責任分擔之原則，最高法院著有18年上字第2855號判例意
    旨可資參照。本件原告主張系爭土地為原告二人所共有，業
    已提出與其相符之土地登記謄本為證，且為被告所不爭執，
    自堪信為真實。又被告所有宜蘭縣羅東鎮○○段287建號建
    物即門牌宜蘭縣羅東鎮○○路76號第一、二層加強磚造房屋
    占用原告所有系爭228地號土地如附圖編號A、B所示面積依
    序各為2.16平方公尺、1.19平方公尺，占用原告所有系爭
    230-1地號土地如附圖編號C、D所示面積依序各為0.28平方
    公尺、0.02平方公尺，及第三層鐵皮屋占用原告所有系爭
    228地號土地如附圖編號A所示面積2.16平方公尺，占用原告
    所有系爭230-1地號土地如附圖編號C所示面積0.28平方公尺
    等情，有宜蘭縣羅東地政事務所98年9月7日羅地測（8）字
    第0980009462號函檢送本院之複丈成果圖在卷可稽。準此，
    被告所有系爭建物有越界占用原告系爭土地乙節，應堪認屬
    實。被告雖抗辯其所有系爭建物是以重測前之地籍線建造房
    屋，並無越界建築云云，則被告自應就其所述上開事實負舉
    證之責，然被告並未提出具體之證據以核其說，自應負不能
    證明其為真實之危險，此外，被告就其有何合法權源占有使
    用原告所有系爭土地乙節，亦未提出有利於己之證據，故原
    告主張被告系爭建物越界無權占用原告系爭土地，自屬有據
    。
 2、惟按權利之行使，不得違反公共利益，或以損害他人為主要
    目的。民法第148條第1項規定定有明文，是為權利行使之界
    限，而權利之行使，是否以損害他人為主要目的，應就權利
    人因權利行使所能取得之利益，與他人及國家社會因其權利
    行使所受之損失，比較衡量以定之。倘其權利之行使，自己
    所得利益極少而他人及國家社會所受之損失甚大者，非不得
    視為以損害他人為主要目的，此乃權利社會化之基本內涵所
    必然之解釋（最高法院71年台上字第737號判例參照）。又
    民法第796條之1第1項為其具體表現，其規定：土地所有人
    建築房屋逾越地界，鄰地所有人請求移去或變更時，法院得
    斟酌公共利益及當事人利益，免為全部或一部之移去或變更
    。但土地所有人故意逾越地界者，不適用之。立法理由為，
    對於不符合民法第796條規定者，鄰地所有人得請求移去或
    變更逾越地界之房屋。然有時難免對社會經濟及當事人之利
    益造成重大損害。為示平允，宜賦予法院裁量權，爰參酌最
    高法院67年台上字第800號判例，由法院斟酌公共利益及當
    事人之利益，例如參酌都市計畫法第39條規定，考慮逾越地
    界與鄰地法定空地之比率、容積率等情形，免為全部或一部
    之移去或變更，以顧及社會整體經濟利益，並兼顧雙方當事
    人之權益。本件被告主張系爭建物是於47年7月1日興建，若
    原告要求被告拆除系爭建物越界占用之牆壁部分，將導致系
    爭建物立即倒塌之風險等語，經查，依本院98年8月11日履
    勘及會同宜蘭縣宜蘭地政事務所人員鑑測結果，被告所有系
    爭建物1、2樓越界占用原告系爭土地，如附圖所示A、B、C
    、D 面積分別為2.16平方公尺、1.19平方公尺、0.28平方公
    尺、0. 02平方公尺，總面積計3.65平方公尺，故占有面積
    甚小，且占用之部分又屬狹長之房屋壁面，拆除後對原告店
    面寬度之增加極為有限，惟若拆除被告所有系爭建物越界使
    用原告所有系爭土地部分，因該壁面之拆除可能涉及承重牆
    之併予拆除，而致系爭建物有倒塌之虞，況兩造所有之建物
    緊鄰而建，且原告有建物2樓屋內壁面約與洗石子（柱面）
    中線約在同一位置，有本院98年8月11日勘驗筆錄及照片（
    詳卷第33至43頁）在卷可稽，足認兩造所有建物1、2樓有使
    用共同壁之情形，則拆除被告所有系爭建物1、2樓越界部分
    ，自難不併傷及原告所有建物，另拆除期間必將影響兩造店
    面之正常營業，對兩造之經濟利益均有損傷；至拆除被告所
    有系爭建物三樓鐵皮屋越界部分，該部分越界範圍僅有如附
    圖編號A、C所示2.16平方公尺及0.28公尺，惟該部分之拆除
    ，卻將影響被告所有系爭建物三樓鐵皮屋之屋頂及壁面結構
    ，自需耗費相當之工程費用予以切割及修補，而該部分之拆
    除，無助益於原告一樓店面之增寬，且原告所有建物業已於
    1、2樓之外，以RC加強磚造增建了3、4樓，有本院上開勘驗
    筆錄及照片可證，則縱令由被告拆除上開三樓鐵皮屋越界部
    分，對原告在系爭土地之使用收益上並無何大助益。準此，
    可知原告因所有權之權利行使所能獲得之利益極少，而被告
    及社會經濟利益所受之損失甚大，是以本院斟酌公共利益與
    當事人利益之考量，依民法第796條之1第1項規定，認原告
    請求被告被告拆除系爭建物上開越界部分為無理由。
(二)原告請求被告給付相當於租金之不當得利，有無理由？
 1、按無法律上原因而受利益，致他人受損害者，應返還其利益
    ，民法第179條定有明文。又依社會通常觀念，無權占有使
    用他人所有之土地，可能獲得相當於租金之利益，是被上訴
    人依不當得利之法律關係，請求上訴人返還相當於租金之不
    當得利，自屬有據。次按，城市地方房屋之租金，以不超過
    土地及其建築物申報總價年息10 ％為限，土地法第97條第1
    項定有明文，而依土地法施行法第25條規定，土地法第97條
    規定之土地價額係指法定地價而言，又依土地法第148條規
    定，土地所有權人依土地法所申報之地價為法定地價；另依
    土地法第105 條規定，同法第97條之規定，於租用基地建築
    房屋準用之。是城市地方建築基地之租金亦應以土地申報地
    價年息10％為上限。惟基地租金之數額，除以基地申報地價
    為基礎外，尚須斟酌基地之位置，工商業繁榮之程度，承租
    人利用基地之經濟價值及所受利益等項，並與鄰地租金相比
    較，以為決定，並非必達申報總地價年息10％最高額（最高
    法院68年台上字第3071號判例參照）。
 2、查本件被告所有系爭建物占有原告系爭土地，並無法律上之
    正當權源，而屬無權占有，業經本院審認如上，則原告主張
    被告占有使用其土地，獲有相當於租金之利益，故依不當得
    利之法律關係，請求其應返還所受相當於租金之不當得利，
    自屬有據。本院審酌原告所有系爭土地，地目均為建，被告
    占用位置如附圖編號A至D所示，面積合計3.65平方公尺，且
    系爭土地所在地段為宜蘭縣羅東鎮○○路之商業區，被告於
    夜市從事商品買賣之交易，業經本院至現場勘驗屬實，製有
    勘驗筆錄（含位置概略圖及現場照片，詳卷第35至43頁），
    並有系爭土地謄本在卷可按（詳卷第9至12頁），是附近交
    通、繁榮程度及生活機能極為良好，暨參考被告利用系爭建
    物之經濟價值與所受利益等情形，認其占用系爭土地所受相
    當於租金之利益，應以系爭土地之申報價額額年息10％計算
    為適當。而系爭2筆土地自80年起每年申報地價均為24,608
    元／㎡，以此計算，被告每年所受相當於租金之不當得利，
    乃為8,982元（計算式為：24,608元×3.65×10％＝8,981.
    9元，4捨5入），故自原告提起本件訴訟回溯5年（即93年6
    月8日起至98年6月9日起訴日止），被告所受相當於租金之
    不當得利計為44,910元（即8982×5年＝44910元）。
五、綜上所述，原告本於所有物返還請求權，請求被告拆屋還地
    部分為無理由，應予駁回。另其依不當得利法律關係，請求
    被告給付原告44,910元，及自98年6月10日起至返還如附圖
    所示土地之日止，按年給付原告每年8,982元，為有理由，
    應予准許。
六、假執行之宣告：兩造陳明願供擔保，聲請宣告假執行及免為
    假執行，就原告勝訴部分，所命給付之金額未逾新台幣五十
    萬元，爰依民事訴訟法第389條第1項第5款規定，依職權宣
    告假執行，並酌定相當擔保金額准許被告得免為假執行；至
    原告敗訴部分，因訴已駁回，原告假執行之聲請，失所附麗
    ，應併予駁回。
七、本件事證已臻明確，兩造其餘攻擊、防禦方法及舉證，經核
    與判決結果無影響，爰不逐一論列，附此敘明。
八、訴訟費用負擔之依據：末按民事訴訟法第79條規定，各當事
    人一部勝訴、一部敗訴者，其訴訟費用，由法院酌量情形，
    命兩造以比例分擔或命一造負擔，或命兩造各自負擔其支出
    之訴訟費用。本件原告請求被告無權占有系爭土地，應予拆
    屋還地，本屬有據，惟因本院斟酌民法第148條第1項及第79
    6條之1第1項之公共利益及當事人利益考量，不予准許，惟
    為基於衡平原則，考量公平正義之維護，本件訴訟費用仍由
    被告負擔為妥。
中    華    民    國    98    年    12    月    29    日
                  臺灣宜蘭地方法院民事庭
                      法  官  楊麗秋
正本與原本無異。
如對本判決上訴，須於判決送達後20日內向本院提出上訴狀（須
附繕本）。
中    華    民    國    98    年    12    月    29    日
                      書記官  廖文章

司法院資訊處製作；財團法人民間司法改革基金會備份。
